臺灣臺中地方法院民事判決　九十三年度建字第四七號
　　原　　　告　豪漢室內裝修股份有限公司
　　法定代理人　甲○○
　　訴訟代理人　丙○○
　　被　　　告　玉樹營造股份有限公司
　　法定代理人　蘇俊毅
　　訴訟代理人　陳惠玲律師
當事人間請求給付工程款事件，本院於民國九十四年四月十二日言詞辯論終結，判決
如下：
    主      文
被告應給付原告新台幣玖拾貳萬肆仟捌佰伍拾陸元及自民國九十三年六月一日起至清
償日止，按年息百分之五計算之利息。
訴訟費用由被告負擔。
本判決於原告以新台幣參拾萬捌仟元供擔保後，得為假執行；但被告如於假執行程序
實施前以新台幣玖拾貳萬肆仟捌佰伍拾陸元供擔保後，得免為假執行。
    事實及理由
一、原告起訴主張：原告於民國九十二年十月間變更名稱前之「豪瀚實業股份有限公
    司」於九十一年二月二十七日承攬被告承包之「台北縣蘆洲市忠義國民小學（下
    稱忠義國小）第一期工程」中「木作工程」部分（下稱系爭工程），業於九十二
    年六月十七日完成並經忠義國小驗收。系爭工程為單價合約，工程數量依實際施
    作面積、尺寸實作計算。工程款原為一千一百六十二萬二千一百四十元（未稅）
    ，追加一百四十萬一千九百二十九元（未稅），追減一百零四萬一千四百六十四
    元（未稅），總價款應為一千一百九十八萬二千六百零五元（未稅），加計五％
    營業稅，應為一千二百五十八萬一千七百三十五元，扣除被告已經給付之一千一
    百六十五萬六千八百七十九元，尚有九十二萬四千八百五十六元未付。系爭工程
    乃忠義國小第一期校舍新建工程最後施作之部分，必待其他工程完工，方可施作
    。原告已依被告之催告如期完工，並無遲延情事。被告抗辯原告逾期完工應給付
    違約金，顯無理由。縱認工程之延宕，可歸責於原告，然被告於驗收時，既未主
    張原告給付遲延，亦未保留任何權利，自不得主張抵銷。為此，依承攬關係請求
    承攬報酬。並聲明：除假執行擔保金額外，求為判決如主文第一項所示（利息部
    分由自九十一年八月二十三日起減縮為自九十三年六月一日起至清償日止）。
二、被告抗辯略以：
（一）系爭工程契約第二條工程變更第一點約定：「甲方（被告）對本工程如有變更
      增減工程數量時，其變更增減之數量依本合約所附之價目表內之單價計算，乙
      方接到通知後應即依變更後之新計劃辦理」。定作人忠義國小因經費問題欲減
      少工程之數量，雙方合意變更設計，例如工程項目第七○一項教室展示櫃，原
      合約要求之工料為：「六分夾板貼山毛櫸木皮：八點六平方公尺」經變更設計
      後，改為「六分夾板貼山毛櫸木皮：四點五平方公尺」。又如原合約要求之工
      料為：「技工：三點零工」改為「技工：二點九工」等等，雙方並因工料減少
      ，將舊單價一萬零五百七十六元，改為新單價一萬零二百五十六元。依合約規
      定，以實際尺寸實作實算，經變更設計後之工程總價為一千零七十一萬四千三
      百六十八元及百分之五之營業稅。
（二）系爭工程為單價合約，每項工程均經雙方約定單價，不得任意片面變更，如有
      新增工程項目時，其單價亦應雙方協議。原告於簽約前，已依被告提供資料，
      據以核算成本，且承諾日後工程變更設計，亦將依照變更設計後之單價分析表
      上工料項目及數量提供櫥櫃設備，並依照變更設計後之單價分析表請領工程款
      。況系爭合約書備註欄第三點係稱：「本工程『數量』實作實算。」而非「本
      工程實作實算」。所謂數量，是指價目表上所稱之「工程項目」數量，而非單
      價分析表之「工料項目」數量。再參諸系爭「價目表」及「單價分析表」之存
      在，被告僅須就「工程數量」之增加負責，對於原告「單項工程」工料成本之
      增加，當然毋庸負責。
（三）系爭工程第七一三項川堂佈告欄、第七一四項川堂佈告欄，施作尺寸雖與圖尚
      符，惟玻璃厚度不足，屬無法修補之瑕疵，被告請求每個減少報酬四千四百七
      十二元，數量各為五個，共計減少報酬各二萬二千三百六十元。第七三四項圓
      拱走廊平頂實木收邊，其中一三三走廊圓拱木作實木材質與圖說不符，材質部
      分屬於無法修補之瑕疵，請求每個減少報酬二百九十三元，數量為一百一十七
      個，共計減少報酬三萬四千二百八十一元。原告於第七三二項、七三五項、七
　    三八項，於合約約定外多作之部分，被告已如數給付，與前揭金額相加減後，
      被告應給付之金額由一千零七十一萬四千三百六十八元增加為一千零七十七萬
      五千一百二十一元（未稅）。
（四）依初驗紀錄之記載，原告配合教室面積、學生身高而施作之展示櫃、櫥櫃、洗
      手台、電腦桌等尺寸，經實際丈量之結果，與設計圖說不符，被告自得依實際
      丈量結果，較設計圖說少者，按照變更設計之單價計算減少報酬，合計二萬四
      千九百六十五元；比圖說多者，依契約實作實算之約定給付之，合計一十二萬
      二千九百二十九元。因此，被告應給付之金額遂又由一千零七十七萬五千一百
      二十一元變為一千零八十七萬三千零八十五元。
（五）系爭工程合約約定完工日期為九十一年四月三十日，如原告逾期，依合約十二
      條：「逾期賠償：乙方倘未依合約內的期限完工，須按逾期天數每逾期一日按
      合約的總價款或總工資的千分之三計扣罰款。本項的違約金甲方得在乙方未領
      的款項內扣除，如有不足的數額，概由乙方及其連帶保證人負責」。原告自承
      其於九十一年六月十七日完工，且被告於九十一年六月三日向原告催告並主張
      逾期違約金，被告可向原告請求逾期四十八天之違約金一百六十七萬三千五百
      八十八元，並予抵銷。
三、原告主張於九十一年二月間向被告承攬忠義國小木工工程，已於同年六月十七日
    完工並驗收，系爭工程為單價合約，工程數量依實際施作面積、尺寸實作實算，
    工程總價含稅為一千二百五十八萬一千七百三十五元，扣除被告已經給付一千一
    百六十五萬六千八百七十九元之事實，業據提出與其陳述相符之工程承攬合約書
    （含價目表）、採購履約完成確認表、廠商履約期計算清單、初驗之複驗記錄、
    結算明細表各一件為證，被告對於工程合約書之真正並不爭執；惟抗辯工程總價
    為一千零八十七萬三千零八十五元，且被告遲延完工應給付違約金且予抵銷等語
    置辯。查被告原自認系爭工程為單價合約，工程數量依實際施作面積、尺寸實作
    實算之事實，嗣撤銷自認，改稱本工程數量實作實算，是指價目表上所稱之「工
    程項目」數量，而非單價分析表之「工料項目」數量。被告僅須就「工程數量」
    之增加負責，對於原告「單項工程」工料成本之增加毋庸負責云云，惟並不能證
    明為真實，應認原告此部分之主張為真實。是本件應審究者為工程總價及原告是
    否給付遲延。
四、兩造分別提出之忠義國小第一期工程（建築工程）結算明細表均經設計者乙○○
    建築師事務所乙○○、總務主任丁○○、會計人員薛千慧、忠義國小校長劉書誌
    蓋章，應信為真實。原告提出之九十一年八月二十二日製作之結算明細表（下稱
    甲表）與被告提出同年十月二十八製作之結算明細表（下稱乙表）不同，二者之
    差異在於「數量及單價結算增減金額」中之「增減金額」，甲表為一百二十四萬
    九千二百七十四元，乙表為十三萬九千七百五十四元，相差「廠商自行吸收額」
    共一百一十萬九千五百二十元，而同一欄「複價」及「合計增減金額」中之「複
    價」、「增加金額」亦因而不同外，皆為相同（詳九十三年十一月二十三日爭點
    整理）。甲表合計增減金額複價為一千一百九十八萬二千六百零五元，乙表為一
    千零八十七萬三千零八十五元。證人即忠義國小總務主任丁○○到庭證述：「工
    程是被告承攬的，工程已經完工了，原證三結算明細表（即甲表）與原本無誤」
    。證人即乙○○建築師事務所監工主任戊○○到庭證述：「原證三的結算表（即
    甲表）是被告製作的，由監造單位乙○○建築師事務所審核，再由學校複算。系
    爭工程的組數並無增減，但是因為工料有增加，增加的工料的金額就是廠高『自
    行吸收金額』。依契約第四條第五款規定（註：被告與定作人忠義國小簽訂之契
    約），雖然工料有增加，但是為了完成圖說單項工程所必須的工料，所以承包商
    不得加價，因為有這個契約規定，而且承包商也認為不一定能夠請求這部分加價
    的金額，而且請求要花費很多時間，所以玉樹營造股份有限公司答應這工料增加
    部分自行吸收。工料增加部分的金額我們核對沒有問題，而玉樹營造股份有限公
    司同意自行吸收，而且這部分不用額外給付，我們就核對函送縣政府，縣政府也
    認為不必額外負擔，縣政府認為廠商自行吸收就不必顯示在帳上，所以在九十一
    年十月二十八日的結算明細表（乙表）上，在數量及單價結算增減金額欄的增加
    金額欄內，減掉廠商自行吸收額，剩下十三萬九千七百五十四元，合計增減金額
    增加金額也剩下二十九萬二千四百零九元，複價也變成一千零八十七萬三千零八
    十五元。九十一年八月二十二日的結算明細表（甲表）由乙○○建築師事務所於
    九十一年八月三十日函送台北縣蘆洲市忠義國小，九十一年九月三日由台北縣蘆
    洲市忠義國小轉呈縣政府，台北縣政府就通知九十一年九月十六日上午十時驗收
    」。戊○○、丁○○二人複證述：「二者（即二結算明細表）不同是因為十月的
    結算加減金額表扣掉廠商自行吸收額」。依戊○○、丁○○二人之證言，足認甲
    、乙二表實質上並無不同，惟因被告同意自行吸收增加之工料，所以乙表未將增
    加工料之金額列入，足認原告主張系爭工程總價為一千一百九十八萬二千六百零
    五元（未稅），應信為真實。
五、按工作遲延後，定作人受領工作時不為保留者，承攬人對於遲延之結果，不負責
    任，民法第五百零四條定有明文。被告主張原告遲延完工，請求逾期四十八天之
    違約金一百六十七萬三千五百八十八元等語，固據提出存證信函一件、工務聯繫
    單二件為證；惟為原告所否認，經查，被告於九十一年六月三日致原告之存證信
    函載明：「‧‧‧由於本新建工程之完工日期在即，故於民國九十一年五月十四
    日以工務聯繫單告知貴公司承作工程進度嚴重落後，復於民國九十一年五月十七
    日及二十四日二次召開本新建工程協力廠商工程進度檢討會，並於會議中寬限貴
    公司負責之工程進度，然而，延宕至今，貴公司目前之工程進度仍落後甚多。本
    公司迫於本新建工程完工期限在即，並面臨逾期罰款之危機，故特致本函告知，
    限貴公司於民國九十一年六月七日前完成工程合約所有項目，否則除依契約規定
    計扣逾期違約金之外，倘因貴公司之造成本公司遭業主處以逾期罰款，一切損失
    亦將向貴公司求償」。依其文義觀之，被告係催告原告如期完工，而非受領工作
    時對於原告工作遲延有所保留，此外，被告就受領工作時有所保留之主張，復無
    法舉證以實其說，揆諸首揭規定，原告縱有工作遲延，亦不負責任。被告抗辯原
    告應給付違約金，並予抵銷，即無理由。原告縱有遲延，既不負責任，兩造爭執
    原告是否工作遲延一節，即無再審究之必要，附此敘明。
六、本件兩造之工程總價款應為一千一百九十八萬二千六百零五元（未稅），已如前
    述，加計五％營業稅，應為一千二百五十八萬一千七百三十五元，扣除被告已經
    給付之一千一百六十五萬六千八百七十九元，尚有九十二萬四千八百五十六元未
    付，堪予認定。從而，原告依承攬關係請求被告給付尚未給付之承攬報酬九十二
    萬四千八百五十六元及自民國九十三年六月一日起至清償日止，按年息百分之五
    計算之利息，為有理由，應予准許。
七、兩造陳明願供擔保，聲請宣告假執行及免為假執行，核無不合，爰分別酌定相當
    擔保金額予以准許。
八、據上論結，原告之訴為有理由，依民事訴訟法第第七十八條、第三百九十條第二
    項、第三百九十二條第二項，判決如主文。
中　　　華　　　民　　　國　　九十四　　年　　　五　　　月　　  三 　　 日
                                    臺灣臺中地方法院民事第二庭
~B法　　　官　陳春長
右為正本係照原本作成
如不服本判決，應於判決送達後二十日內，向本院提出上訴狀。
中　　　華　　　民　　　國　　九十四　　年　　　五　　　月　　  三 　　 日
~B法院書記官
